臺灣嘉義地方法院民事判決　92年度簡上字第74號
上　訴　人　甲○○
被上訴人　　丙○○
訴訟代理人　乙○○
　　　　　　　　　　　　號
上列當事人間請求排除侵害事件，上訴人對於中華民國九十二年
七月三十日本院嘉義簡易庭九十一年度嘉簡字第八三一號第一審
判決提起上訴，於民國九十四年六月一日經言詞辯論終結，本院
判決如下：
    主      文
上訴駁回。
第二審訴訟費用由上訴人負擔。
　　事　  實
甲、上訴人方面：
一、聲明：求為判決：
  （一）原判決廢棄。
  （二）被上訴人在第一審之訴駁回。
  （三）第一、二審訴訟費用由被上訴人負擔。
二、陳述：除與原判決記載相同者茲引用外，補稱：
  （一）上訴人於民國八十九年五月間欲購買土地，因當時上訴
        人工作忙碌，由先父翁東利出面向訴外人郭萬法購買其
        坐落嘉義市○○段三四二、三四四地號土地及同段建號
        四號等建物（門牌嘉義市○○路六○一號），買賣範圍
        為「郭萬法所管領以圍水泥板圍牆及鐵絲網圍籬之範圍
        內」，買賣談成後之簽約及土地、地上建物之點交等，
        均由郭萬法交待其妹郭月琴代為辦理並點交予上訴人管
        業迄今。郭萬法多年前即做好舊圍牆等部分，因原有之
        水泥板圍牆、鐵絲網及木柱等已有損壞、斷裂不全，上
        訴人即僱工按原地予以整修及更換鐵柱並做新大門。本
        件系爭土地上訴人之前手郭萬法二十多年前已向原所有
        權人紀登購買，且以十行紙書立買賣契約書，僅當年未
        辦理所有權移轉登記，郭萬法再將之讓售予上訴人，上
        訴人整修鐵絲網、換鐵柱子做新大門等，均係按郭萬法
        所使用之範圍內並未踰越，故上訴人有使用權源並非無
        權占有。
  （二）系爭土地係郭萬法向訴外人紀登所購買，其買賣價金為
        新台幣（下同）二萬元，紀登叫兒子紀坤良向郭萬法拿
        錢，此款收授時間距今已二十年將至，而當時此金額根
        據當時地價足以購買此筆土地，可知此錯誤顯然係出於
        被上訴人之原地主未善盡其告知之實，該二萬元係買賣
        價金並非補償金，紀坤良為怕系爭土地因其交付瑕疵，
        需賠償被上訴人之損失，而為不實之證言，致使原審認
        定該法律關係為類似租賃權之誤判，原審顯有未盡調查
        率予判決之違法。
  （三）訴外人紀坤良在其被繼承人紀登死亡後，並未對郭萬法
        主張返還系爭土地，在紀坤良所指將系爭土地（連同其
        他出售土地）點交予被上訴人後，系爭土地仍由郭萬法
        占有，被上訴人亦未對郭萬法主張返還土地，顯見被上
        訴人明知所買受之土地並不包含系爭土地，被上訴人既
        已明知系爭土地不在買受範圍即非善意第三人，自不得
        再對抗上訴人，請求返還土地。
三、除援用原審所提證據外，另補提嘉義市政府函、營利事業登
    記證、不起訴處分書影本各一份、嘉義市東區區公所函影本
    二紙、照片十四幀為證。
乙、被上訴人方面：
一、聲明：
  （一）上訴駁回。
  （二）第一、二審訴訟費用由上訴人負擔。
二、陳述：除與原判決記載相同者茲引用外，補稱：
  （一）上訴人從未購買嘉義市○○段三三一之一地號土地及其
        地上物，上訴人雖聲稱，二十年前訴外人郭萬法以二萬
        元向訴外人紀坤良購買系爭土地，經紀坤良證實其並未
        出賣系爭土地予郭萬法，上訴人隨又改口郭萬法係向紀
        坤良之父紀登所購買，惟紀登於六十二年時即死亡。而
        郭萬法給付之二萬元係使用土地之代價，並無出售之事
        實，上訴人主張其前手郭萬法曾與被上訴人之原地主紀
        坤良之父紀登用十行紙簽立買賣契約書，但上訴人提不
        出買賣土地契約書或其他相關證據資料，由此可知，上
        訴人侵占系爭土地並無法源依據。
  （二）上訴人故就原地主郭萬法所點交之範圍而重新興建圍牆
        及大門，未再擴大範圍，但上訴人與原地主以原地主所
        敘述之範圍為買賣標的，上訴人未向原地主確定買賣土
        地之界址及範圍而點交清楚，造成占用他人土地之事實
        ，此應由上訴人與原地主自行解決，怎能以原地主所敘
        述之範圍為買賣標的即主張對範圍內之土地擁有使用權
        。上訴人以圍牆所圈圍之範圍不但有被上訴人之土地，
        還另外占用一筆國有土地（嘉義市○○段三三二地號）
        ，難道上訴人之原地主亦有權利將該筆國有土地出售給
        上訴人，而上訴人亦可不仔細查證其位置及所有權之歸
        屬，單憑原地主之指界就認定買賣標的之範圍，上訴人
        不應負自行查證之義務嗎？況系爭土地原共有人有二十
        人，紀坤良不可能一個人賣土地給郭萬法，且被上訴人
        與原地主間之買賣契約之約定，其權利義務由買賣雙方
        自行決定，是否有交付瑕疵或賠償之問題，上訴人並無
        權過問。
  三、證據：除援用原審所提證據外，另補提地籍圖謄本、戶口
      名簿影本各一份為證。
　  理  　由
一、被上訴人於原審起訴主張：系爭土地為被上訴人所有，上訴
    人未經被上訴人同意，擅自在系爭土地上興建如附圖所示Ａ
    １至Ａ２間之水泥造圍牆、Ａ３至Ａ１間之鐵製圍籬、Ｃ部
    分面積四十三平方公尺之花圃及Ｄ部分面積十五平方公尺之
    水泥地，經被上訴人於民國九十年四月九日以存證信函通知
    上訴人七日內返還前開無權占用之土地，惟上訴人竟置若罔
    聞。又上訴人無權占有被上訴人之土地，可獲得相當於租金
    之利益，被上訴人亦因此受有相當於租金之損害，依系爭土
    地之申報地價年息百分之十計算一年之不當得利損害金為五
    千六百四十元，爰本於所有權之物上請求權及不當得利請求
    權，聲明請求：上訴人應將系爭土地上如附圖所示Ａ１至Ａ
    ２間之水泥造圍牆、Ａ３至Ａ１間之鐵製圍籬、Ｃ部分面積
    四十三平方公尺之花圃及Ｄ部分面積十五平方公尺之水泥地
    拆除，並將各該部分土地返還被上訴人，及上訴人應給付被
    上訴人自九十年四月九日至九十二年四月九日相當於租金之
    損害金一萬一千二百八十元，及自九十二年四月十日民事準
    備書狀送達之翌日起至清償日止，按年息百分之五計算之利
    息。
二、上訴人則答辯以：其於八十九年十一月十四日向訴外人郭萬
    法購買坐落嘉義市○○段三四二地號土地及同段四號建物時
    ，郭萬法已向被上訴人之前手購買系爭土地如附圖所示Ｂ、
    Ｃ、Ｄ部分，並同時將各該部分連同其上之設施一同出賣予
    上訴人，上訴人自有權占有使用各該部分之土地等語，資為
    抗辯。並答辯聲明：被上訴人之訴駁回。
三、查系爭土地於九十年三月二十一日因買賣而登記為被上訴人
    所有乙情，業據被上訴人提出土地登記謄本一份為證，並為
    上訴人所不爭執，信屬真實。又上訴人之前手郭萬法多年前
    即做好舊圍牆等部分，因原有之水泥板圍牆、鐵絲網及木柱
    等已有損壞、斷裂不全，上訴人即僱工按原地予以整修及更
    換鐵柱並做新大門。而上訴人在系爭土地上興建如附圖所示
    Ａ１至Ａ２間之水泥造圍牆、Ａ３至Ａ１間之鐵柱及鐵網，
    及興建Ｃ部分面積四十三平方公尺之花圃及Ｄ部分面積十五
    平方公尺之水泥地之事實，業經原審會同兩造及嘉義市地政
    事務所測量人員勘驗現場，製有複丈成果圖（即原審判決之
    附圖），及現場圖附卷可稽，且為兩造所是認，自亦堪信為
    真實。
四、茲有爭執者，為上訴人占有系爭土地有無正當權源？兩造各
    執一詞，本院經查：
（一）按不動產物權依法律行為而取得設定喪失及變更者，非經
      登記不生效力，為民法第七百五十八條所明定。本件案外
      人某甲及被上訴人輾轉就訟爭土地及房屋所為之買賣，均
      未經登記，該買賣行為自尚未發生取得所有權之效力，亦
      僅於各該買賣當事人間發生一種債權關係，尚不得據以對
      於第三人主張所有權。（最高法院四十四年度台上字第一
      六八三號判決意旨參照）
（二）證人即被上訴人之前手紀坤良於原審結證稱：系爭土地原
      為伊父親所有，由伊負責管理，二十年前上訴人之前手郭
      萬法占用到系爭土地，郭萬法交付伊二萬元，作為補貼使
      用該土地之代價，未提及亦未想到郭萬法之後手可否使用
      之問題，而伊並未將系爭土地出賣予郭萬法，且當時系爭
      土地為伊父親所有，伊無權將該土地出賣，嗣後該土地由
      伊及其他繼承人繼承，並出賣予被上訴人，然簽立買賣契
      約時未向被上訴人提及系爭土地為他人占有及前述補貼事
      宜等語，則上訴人辯稱以：其於八十九年十一月十四日向
　　　訴外人郭萬法購買坐落嘉義市○○段三四二地號土地及同
　　　段四號建物時，郭萬法已向被上訴人之前手【購買】系爭
　　　土地如附圖所示Ｂ、Ｃ、Ｄ部分，並同時將各該部分連同
　　　其上之設施一同出賣予上訴人，上訴人自有權占有使用各
　　　該部分之土地云云，委無足取。
（三）又被上訴人之前手紀坤良之父親紀登，於六十年二月十三
      日死亡，而嘉義市○○段三三一之一地號土地，於九十年
      三月二十一日買賣，由紀耀嘉等二十人，移轉登記于被上
      訴人，此有被上訴人所提出之紀登戶籍謄本一份及嘉義市
      地政事務所九十二年十一月十二日嘉地一字第○九二○○
      一二七八五號函及函附之異動清冊影本及土地登記謄本各
      一份在卷可參。則郭萬法如何於二十年前向已死亡之紀登
      ，以二萬元購得？而系爭土地共有人有二十人，郭萬法如
      何只向共有人之一紀登購得土地？是上訴人主張：系爭土
      地係郭萬法向訴外人紀登所購買，其買賣價金為二萬元，
      紀登叫兒子紀坤良向郭萬法拿錢，此款收授時間距今已二
      十年將至，而當時此金額根據當時地價足以購買此筆土地
      云云，顯非真實。
（四）退萬步，縱使如上訴人所稱，兩造之前手就系爭土地有買
      賣關係存在，揆之前揭（一）之說明，兩造之前手既未完
      成所有權移轉登記之物權行為，買賣契約僅具債權效力，
      不得以之對抗被上訴人。
（五）復按土地使用權之約定，除法律另有規定外，僅有債權之
      效力，亦即僅有拘束契約當事人權利義務之效力。又買賣
      契約僅有債權效力，不能對抗契約以外之第三人，有最高
      法院二十年度上字第二四０五號判例要旨可供參照。次按
      出租人於租賃物交付後，承租人占有中，縱將其所有權讓
      與第三人，其租賃契約，對於受讓人仍繼續存在。前項規
      定，於未經公證之不動產租賃契約，其期限逾五年或未定
      期限者，不適用之，民法第四百二十五條亦定有明文。則
      所有權讓與不破租賃之原則，應以所有權移轉業已生效為
      其要件，最高法院六十九年台上字第七二０號判例要旨可
      資參照。縱使兩造之前手約定郭萬法支付二萬元予紀坤良
      ，即得使用系爭土地，因為有償契約，則究其性質，應是
      類似租賃契約。又被上訴人於九十年三月二十一日始因買
      賣而移轉登記為系爭土地之所有權人，亦即被上訴人之前
      手於九十年三月二十一日將系爭土地讓與被上訴人，揆諸
      前揭說明，姑不論上訴人無法證明其有得被上訴人之前手
      同意受讓該土地使用權或類似租賃權，縱使上訴人有得被
      上訴人前手之承諾合法取得系爭土地之類似租賃權，然因
      未定使用期限，被上訴人於九十年三月二十一日始受讓取
      得該類似租賃權，應適用八十九年五月五日修正施行之民
      法第四百二十五條之規定，亦即未定期限之租賃並無該條
      第一項「買賣不破租賃原則」之適用，應回歸該約定為債
      權契約性質，亦即僅在約定之當事人即上訴人與被上訴人
      之前手間有效，不能以之對抗被上訴人，上訴人對被上訴
      人仍無合法占有權源。
（六）綜上所述，上訴人既無法證明其有占有系爭土地之正當權
      源，被上訴人依民法第七百六十七條前段及中段之規定，
      請求上訴人應將系爭土地上如附圖所示Ａ１至Ａ２間之水
      泥造圍牆、Ａ３至Ａ１間之鐵製圍籬、Ｃ部分面積四十三
      平方公尺之花圃及Ｄ部分面積十五平方公尺之水泥地拆除
      ，並將各該部分土地返還被上訴人，自屬正當。
（七）按無法律上之原因而受利益，致他人受損害者，應返還其
      利益，民法第一百七十九條定有明文。查上訴人未經被上
      訴人之許可占用系爭土地，自受有使用土地之利益，其價
      額即相當於租金之數額，被上訴人依據前開規定請求上訴
      人返還自九十年四月九日被上訴人發函催告上訴人返還系
      爭土地之日起至九十二年四月九日止共二年所受利益，即
      為正當，應予准許。原審斟酌系爭土地之位置、商業活動
      情形及上訴人所受利益等情，認被上訴人請求依系爭土地
      之申報價額年息百分之十計算相當於租金利益之不當得利
      ，顯屬過高，核減為百分之四。則被上訴人依民法第一百
      七十九條規定，請求上訴人給付自九十年四月九日起至九
      十二年四月九日止共二年，相當於租金之損害賠償共計四
      千五百一十二元（600×94×4﹪×2＝451 2），及被上訴
      人以民事準備狀繕本之送達代催告請求上訴人自該準備狀
      繕本送達翌日即九十二年四月十一日起至清償日止，按法
      定利率年息百分之五計算之遲延利息，亦屬正當。
五、綜上所述，上訴人占用系爭土地，既不能證明其有正當權源
    。從而，被上訴人本於所有權之物上請求權及不當得利返還
    請求權，訴請上訴人排除侵害將土地返還及請求不當得利，
    洵屬正當，應予准許。原審判令上訴人將坐落嘉義市○○段
    三三一之一地號土地上如附圖所示Ａ１至Ａ２間之水泥造圍
    牆、Ａ３至Ａ１間之鐵製圍籬、Ｃ部分面積四十三平方公尺
    之花圃及Ｄ部分面積十五平方公尺之水泥地拆除，並將各該
    部分土地返還被上訴人，並應給付被上訴人肆仟伍佰壹拾貳
    元，及自民國九十二年四月十一日起至清償日止，按年息百
    分之五計算之利息。同時諭知被上訴人勝訴部分預供擔保後
    得假執行，原審判決並無不合，上訴意旨指摘原判決不當，
    求予廢棄改判，為無理由，應駁回其上訴。
六、本件事實已明確，上訴人聲請傳訊證人郭萬法，因郭萬法於
    原審已證述明確，另上訴人聲請訊問代書李國禎，因與判決
    之結果不生影響，核無再傳訊之必要，均附此敘明。
七、兩造其餘主張及所提證據，與本院上開論斷無涉或無違，爰
    不予一一贅述，附此敘明。
八、據上論結，本件上訴為無理由，依民事訴訟法第４３６條之
    １第３項、第４４９條第１項、第７８條，判決如主文。
中　　華　　民　　國　　94　　年　　6 　　月　　15　　日
                   臺灣嘉義地方法院民事庭
                       審判長法　官　曾文欣
                             法　官　鄧晴馨
                             法　官　柯月美
以上正本係照原本作成。
本判決不得上訴。
中　　華　　民　　國　　94　　年　　6 　　月　　15　　日
                             書記官　洪麗惠
